臺灣新竹地方法院民事判決　　　　九十三年度訴字第六三四號
原　　　告　乙○○
被　　　告　甲○○
　　　　　　　　　　　七弄一五.
訴訟代理人　林東乾律師
上列當事人間請求確認抵押權不存在事件，本院於民國九十四年一月
二十八日辯論終結，判決如下：
    主  文
確認被告於民國八十六年六月十七日在原告所有坐落新竹市○○
段四地號，權利範圍十八分之二之土地上，所設定本金最高限額
新台幣參佰萬元，其中超過新台幣伍拾貳萬肆仟元之抵押債權不
存在。
訴訟費用由被告負擔。
    事實及理由
甲、程序部分：
    本件被告經合法通知，未於最後一次言詞辯論期日到場，核
    無民事訴訟法第三百八十六條各款所列情形，爰依原告聲請
    ，由其一造辯論而為判決。
乙、實體部分：
壹、原告主張：
一、原告於民國八十六年三月間向被告借款新台幣（下同）八百
    萬元，清償期為八十九年三月二十五日，約定利息為年息百
    分之十。此外，原告並將新東糖業股份有限公司（以下簡稱
    新東糖業公司）一萬七千零五十股先行移轉登記於被告名下
    ，以資擔保外，另提供坐落新竹市○○段四地號，面積七七
    六平方公尺、持分十八分之二之土地（以下簡稱系爭土地）
    予被告，設定存續期間自八十六年三月十二日至八十九年三
    月十一日，清償日期八十九年三月十一日，本金最高限額三
    百萬元之抵押權。兩造於八十六年三月十四日訂立股票買賣
    契約書，約明原告得於八十九年三月二十五日前，以八百萬
    元買回（即贖回）前開股票，否則上開股票即作價八百萬元
    以抵還上開八百萬元之借款本金。嗣原告無力贖回，兩造乃
    同意前開時值逾八百萬元之股票，作價八百萬元資以抵還原
    告上開八百萬元借款。僅尚欠被告上開借款利息共計五十二
    萬四千元未為清償。詎被告向本院聲請拍賣系爭土地時，竟
    誆稱原告於八十六年三月十四日向被告借款二百萬元，屆期
    屢經催討未還。查被告所稱之二百萬元借款，係屬上開八百
    萬元借款中之一部分，非原告另向被告借款二百萬元。故被
    告以原告向其借款二百萬元未還，而據以聲請拍賣系爭土地
    ，致兩造間之系爭抵押債權金額究為若干陷於不明確狀態，
    且此不明確狀態導致原告之權利有受侵害之危險，有以確認
    判決除去之必要。
二、對被告抗辯之陳述：
  (一)原告因欲向被告借款八百萬元，兩造乃於八十六年三月十四
    日先行書立借款契約，其後，被告乃分作四次支付借款予原
    告，其第一次付款係於兩造書立借款契約日之八十六年三月
    十四日當日，由被告簽付二百萬元支票乙紙予原告兌現。被
    告為證明其有交付二百萬元予原告，乃要求原告出具二百萬
    元之收據予被告，為此，原告乃書立與借款契約同日即八十
    六年三月十四日內載「茲收到新台幣二百萬元整無訛」之收
    據予被告。從上開字據書明為「收據」乙節，已足見乃收受
    借款之證明，而非兩造間另一項借款之證據。且該收據內並
    載明「右款係向甲○○先生借用款項，詳如契約書」，由此
    益見原告此項二百萬元之收受，係源自前開兩造所書立之八
    百萬元借款契約而來。
  (二)上述收據上之二百萬元，其交付日期與兩造書立八百萬元借
    款契約之日期係屬同日，即均為八十六年三月十四日。設若
    該二百萬元借款係八百萬元借款外之另一筆借款，則兩造斯
    日所書立之借款契約，就原告欲向被告借款之金額，當逕行
    載明為一千萬元，然何以只記載原告欲向被告借款之金額僅
    為八百萬元，此顯有違一般事理及經驗法則。又系爭土地抵
    押權存續期間自八十六年三月十二日起，與書立上開八百萬
    元借款之在八十六年三月十四日，二者時間相近，亦可見該
    筆土地之設定本金最高限額三百萬元，與上開八百萬元借款
    契約息息相關，純係專為擔保是項八百萬元借款而設定，要
    非如被告所辯係為另筆即系爭二百萬元借款而設定。
  (三)原告固曾收受被告上開合計七百一十七萬五千元之款項，但
    此乃原告出售登記於原告之子黃柏嵐、黃柏陽、黃之冠、黃
    柏岳名下新東糖業公司股份二千零五十股，每股三千五百元
    予被告而向被告所收取之股票價金，並非被告借予原告之款
    項。被告受讓前開股票後，已分別移轉登記至其胞姊杜黃秀
    菊及其姪黃啟芳、黃耿芳以及被告本人名下，凡此足見被告
    所辯另又出借七百一十七萬五千元予原告等情，實虛增債權
    金額，不足採信。
    並聲明：(1)確認被告就原告所有坐落新竹市○○段四地號、
    田、面積七七六平方公尺、權利範圍十八分之二之土地，超
    過五十二萬四千元之抵押債權不存在。
貳、被告則以：
一、原告就其所有系爭土地設定最高限額抵押權三百萬元予被告
    ，並非擔保前揭八百萬元之借款。蓋兩造固曾協議由原告提
    供系爭土地設定抵押權供該八百萬元借款之擔保，惟因原告
    僅有系爭土地十八分之二之權利，不足為該八百萬元借款之
    擔保，故僅以前揭新東糖業公司之股票為擔保。且系爭土地
    所設定之最高限額抵押權價值為三百萬元，遠低於該八百萬
    元借款，設定契約書所載清償期為八十九年三月十一日，利
    息之約定為「無」，核與前揭八百萬元借款清償期為八十九
    年三月二十五日，利息為年息百分之十之約定不符，顯見該
    八百萬元並非前揭最高限額抵押權所擔保之借款。
二、原告係於八十六年三月二十五日向被告借貸八百萬元，前曾
    於八十六年三月十四日即已向被告借貸二百萬元，前揭最高
    限額抵押權即係為擔保此筆二百萬元及其後（不包含該八百
    萬元借款）之借款本金而設，是以抵押權設定金額乃定為三
    百萬元。原告主張此二百萬元借款為該八百萬元借款中之一
    部分，惟二筆借款之借貸日期不同，已如前述，再若二筆借
    款實為同一，何以不於借貸契約或收據中載明。況被告迄今
    仍爭執有該二百萬元借款之借據原本，則原告於將股票作價
    八百萬元移轉登記於被告後，何以未向被告索回系爭二百萬
    元之借據，足見該二筆借款並非同一。
三、原告向被告所借之款項絕非僅如原告所稱之八百萬元款項，
    原告另於八十七年二月二十五日借款二百一十七萬五千元，
    匯入原告帳戶、同年三月至七月共借款五百萬元，由被告開
    立華南銀行大眾分行000000000000帳號支票五
    紙交原告兌領，可見兩造資金往來甚多。原告既未清償此二
    百萬元之借款，其提起本件訴訟即無理由，應予駁回。
    並聲明：(1)原告之訴駁回。
參、兩造不爭執之事實：
一、原告曾於八十六年三月間向被告借款八百萬元，約定於八十
    九年三月二十五日前清償，嗣因屆期原告無力清償，乃以原
    告所有新東糖業公司一萬七千零五十股之股份移轉登記予被
    告，抵償上開八百萬元借款本金，並訂有如本院卷第九頁之
    借款契約書及第十一頁之股票買賣契約書。
二、原告就上開八百萬元借款，尚積欠被告利息計五十二萬四千
    元，未為清償。
肆、得心證之理由：
一、原告主張其於八十六年三月間向被告借款八百萬元，並提供
    系爭土地設定本金最高限額三百萬元之抵押權，本金部分業
    已以其所有新東糖業公司股份抵償，現尚欠利息五十二萬四
    千元未清償，故上開抵押權所擔保之債權僅有五十二萬四千
    元，然被告竟稱原告尚欠二百萬元，而向本院聲請拍賣抵押
    物即系爭土地，實則被告所欠二百萬元乃前開八百萬元之一
    部等情，被告雖不爭執原告前向其借款八百萬元，且本金部
    分業已清償完畢，惟辯稱，系爭土地所設定之抵押權乃係擔
    保原告另於八十六年三月十四日向被告所借二百萬元，且此
    二百萬元原告並未清償等語。是本件所應審究者即為被告所
    稱之二百萬元借款是否為前開八百萬元之一部，抑或係另一
    筆借款？倘為另筆借款，是否在系爭土地抵押權擔保範圍內
    ？
二、經查，被告於本院審理時陳稱：「．．．八百萬元我是分次
    用匯款的方式交給原告，都是從不同的戶頭匯到原告指定的
    戶頭。．．．」、「（八百萬元借款原告有提供不動產設定
    抵押嗎？）有，是原告新竹市的一塊地，是持分的，但是只
    粹是想幫原告。」、「（設定抵押是你八百萬元都給他之前
    還是之後設定的？）是八百萬元都給他之後才設定抵押。」
    、「（原告何時跟你借兩百萬元？）日期我記了，我直接給
    他現金兩百萬元，然後他才寫借據給我。」、「（原告借這
    兩百萬元有提供不動產給你設定嗎？）有，就是之前那塊地
    。」、「（原告是先跟你借八百萬元還是先借二百萬元？）
    先借八百萬元之後才跟我借二百萬元，我是八百萬元的錢給
    完之後才給這兩百萬元。」等語（見本院卷第五六頁至五九
    頁）。然被告所提出原告向其借款二百萬元之單據上所載日
    期為八十六年三月十四日（見本院卷第三二頁），而兩造所
    不爭執之本院卷附第九頁借款契約書即原告向被告借貸八百
    萬元所訂立之借款契約書亦載明日期為八十六年三月十四日
    ，此要與被告前開所言借貸二百萬元情形不符；再該八百萬
    元借款契約書第三條亦明定：「甲方提供土地新興段擔保。
    」，核與系爭土地設定抵押之情形相符，且被告亦自承確有
    以系爭土地設定三百萬元抵押權擔保前開八百萬元之借款，
    另經本院依職權向新竹市地政事務所函查八十六年間原告名
    下所有新竹市○○段土地為何，經該所函覆稱，原告於八十
    四年間地籍資料資訊化後，查無登記異動紀錄等語；該所檢
    政事務所九十四年一月十四日新地登字第○九四○○○○二
    九七號函暨函附土地登記謄本在卷可稽（見本院卷第八一頁
    、八六頁）。此外，系爭土地抵押權設定契約書訂立日期為
    八十六年三月十二日，與上開八百萬元借款契約書訂立日期
    八十六年三月十四日日期相近，且新竹市地政事務所係於八
    十六年五月間始收訖系爭土地申辦設定抵押權資料，亦與被
    告所陳係將八百萬元借款交付始設定抵押之情無違，益見系
    爭土地應係為擔保上開八百萬元之借款而設定抵押。
三、次查，被告抗辯原告於八十六年三月十四日曾向其借款二百
    萬元，固據其提出單據一紙為為證（見本院卷第三二頁），
    然觀諸該單據之起始即以「收據」稱之，並非以借據之名義
    為之，且其上載明「茲收到新台幣貳佰萬元整無訛。右款係
    （誤載為系）向黃燦南（即被告）先生借用款項，詳如契約
    書。．．．．．中華民國八十六年三月十四日。」，而被告
    亦於本院審理時自承，除前開八百萬元之借款，有訂借款契
    約書外，並無訂定其他契約書等語（見本院卷第六○頁），
    可見原告主張該「收據」上所指契約書即係上開八百萬元借
    款契約書，應非子虛，且原告收受二百萬元之日期又與訂立
    八百萬元借款契約書之日期相同；原告主張八十六年三月十
    四日被告係交付面額二百萬元之票據予其，作為八百萬元款
    項之一部，其再轉入合作金庫銀行帳戶內，亦有合作金庫銀
    行分戶交易明細表及轉出傳票等件在卷可考（見本院卷第六
    二頁、九二頁、九三頁），而被告迄至本件言詞辯論終結時
    止，尚無法提出其所稱分次交付八百萬元之匯款資料。參以
    原告所提出收受被告交付八百萬元中之三百萬元單據上所書
    「收到新台幣參佰萬元正。此款係向黃燦南先生借用，詳如
    借款契約書。」等語（見本院卷第一六頁），亦與上開「收
    據」之用語相符，益徵被告所提出之「收據」上所稱二百萬
    元，應為其所交付原告八百萬元中之二百萬元。綜上各情，
    堪信原告主張被告所提出之收據上所載二百萬元，應為被告
    交付八百萬元款項之其中二百萬元。此外，被告並未提出其
    他事證，以資證明原告有另向其借款二百萬元之事實，則被
    告抗辯系爭土地乃為擔保該二百萬元借款而設定抵押一節，
    即非可採。
四、綜上所述，本件原告主張系爭土地乃係為擔保上開八百萬元
    之借款而設定抵押權予被告，足信為真，而該八百萬元欠款
    ，現僅餘五十二萬四千元之利息未償，亦為被告所不爭執，
    則原告提起本件訴訟請求確認被告於系爭土地上所設定本金
    最高限額三百萬元，其中超過五十二萬四千元之抵押債權不
    存在，尚屬有據，應予准許。
伍、訴訟費用負擔之依據：民事訴訟法第七十八條。
中　　華　　民　　國　  94  　年　  2 　　月　  24 　 日
                  民事第一庭    法　官　王鳳儀
以上正本係照原本作成。
如對本判決上訴，須於判決送達後20日內向本院提出上訴狀。
                                書記官　王恬如
中　　華　　民　　國　  94　  年　　3 　　月　　2 　　日
